【裁判字號】    95,交易,233
【裁判日期】    951213
【裁判案由】    過失傷害
【裁判全文】
臺灣板橋地方法院刑事判決             95年度交易字第233號
聲  請  人  臺灣板橋地方法院檢察署檢察官
被      告  甲○○
選任辯護人  朱容辰 律師
上列被告因過失傷害案件，經檢察官聲請簡易判決處刑（94年度
調偵字第172 號），本院認不宜以簡易判決處刑改依通常程序審
理，並判決如下：
    主  文
甲○○無罪。
    理  由
一、公訴意旨略以：被告甲○○於民國93年7 月6 日23時50分許
    ，騎乘車號GM2 －118 號重機車，沿臺北縣板橋市○○路、
    中和往新莊方向行駛，行經臺北縣板橋市○○街55巷前，其
    理應注意車輛行駛，二車同向時，隨時應注意車前狀況，採
    取必要之安全措施，而依當時情形，又無不能注意之情事，
    甲○○竟未注意車前狀況，與同向來車之告訴人乙○○所騎
    乘車號BHT －850 號之重機車發生碰撞，致告訴人乙○○人
    車倒地受傷，並受有頭部創傷疑蜘蛛膜下腔出血、前額部、
    左下眼瞼撕裂傷、左大腿撕裂傷併肌肉斷裂、右肩、臉部及
    雙膝擦傷、上唇部撕裂傷等多處傷害。因認被告涉有刑法第
    284 條第1 項之過失傷害罪嫌等語。
二、按犯罪事實應依證據認定之，無證據不得認定其犯罪事實；
    又不能證明被告犯罪者，即應諭知無罪之判決，刑事訴訟法
    第154 條第2 項、第301 條第1 項分別定有明文。次按認定
    不利於被告之事實，須依積極證據，苟積極證據不足為不利
    於被告事實之認定時，即應為有利於被告之認定，更不必有
    何有利之證據，最高法院著有30年上字第816 號判例意旨可
    資參照。又刑事訴訟上證明之資料，無論其為直接或間接證
    據，均須達於通常一般之人均不致有所懷疑，而得確信其為
    真實之程度，始得據為有罪之認定，若其關於被告是否犯罪
    之證明未能達此程度，而有合理懷疑之存在，致使無從形成
    有罪之確信，根據「罪證有疑，利於被告」之證據法則，即
    不得遽為不利被告之認定，最高法院76年臺上字第4986號判
    例意旨可資參照。
三、公訴人認被告甲○○涉有過失傷害之罪嫌，無非係以告訴人
    乙○○於警、偵訊及本院審理時之指述，及道路交通事故調
    查報告表、交通事故現場圖、現場照片、診斷證明書、臺灣
    省臺北縣區車輛行車事故鑑定委員會94年1 月14日北鑑字第
    0935181899號函附之鑑定意見書為主要論據。因認本件被告
    因疏未注意車前狀況以致肇事，係有過失，為肇事次因。而
    被告固坦承其於前揭時、地，騎乘上開重型機車與同向由告
    訴人騎乘之前開重型機車發生碰撞，致告訴人車倒地受傷，
    並受有頭部創傷疑蜘蛛膜下腔出向、前額部、左下眼瞼撕裂
    傷、左大腿撕裂傷併肌肉斷裂、右肩、臉部及雙膝擦傷、上
    唇撕裂傷等傷害等情不諱，並有告訴人指訴明確，復有道路
    交通事故調查報告表、交通事故現場圖、現場照片、診斷證
    明書存卷可稽。惟被告堅詞否認有何過失傷害之犯行，並辯
    稱：告訴人的機車從伊所騎乘機車的右側突然騎出來，伊來
    不及反應就撞上了，幾乎完全沒有反應的時間，伊並無過失
    等語。則本案所應審究之事項厥為：本件肇事是否係因被告
    疏於注意車前狀況之過失所致？
四、經查：
(一)、觀諸卷附告訴人之機車（以下簡稱甲車）及被告之機車（以
    下簡稱乙車）毀損情況照片可知（見偵查卷第34至37頁），
    甲車腳踏板左側包覆飾板前段有明顯受撞擊痕跡與裂痕；乙
    車車頭包覆飾板右前緣則有撞擊碎裂痕跡，而由於車頭包覆
    飾板下方呈尖頭狀，一般機車倒地後若地面上無突出物，不
    至於會碰觸地面產生裂痕，故可以推定乙車車頭包覆飾板右
    前緣撞擊碎裂痕跡與外來之撞擊力有關。又參酌被告於警詢
    時則係陳稱：「我當時在民生路（中和往新莊方向）行駛，
    當時我行駛在靠左側車道，我前方當時大約30公尺都沒有任
    何車輛，當我行至事故地點時對方（張秀玲）突然出現在我
    面，前我見狀已經來不及反應就撞上去了，對方我不知道她
    是從我後方超車出來或是從右邊永豐街55巷行駛出來的，因
    為當時我能確定我前方30公尺內都沒有車輛，所以便作他突
    然出現在我面前根本來不及反應，我機車車頭跟對方機車左
    側車身靠近車尾位置」等語（見偵查卷第14至15頁）；而告
    訴人吳秀鈴於警詢時係陳稱：「我當時在民生路（中和往新
    莊方向）行駛，行至永豐街55巷口時，巷內有乙部機車要行
    駛出來於是我向左稍微閃躲開，此時對方就已很快的速度從
    我後方撞上來，根本不知道對方機車何處撞到我的」等語（
    見偵查卷第18至19頁）；其復於偵查中及本院訊問時指訴：
    當時永豐街55巷有車子要出來，所以我就往左要閃避該車，
    當時我有看後照鏡，我車子的後方有一輛機車以很快的速度
    騎過來，我在左偏的一瞬間就被被告撞到等語（見偵查卷第
    52頁、本院94 年 度交簡字第470 號刑事卷第16頁）；據上
    可知，告訴人所騎乘之甲機車，係於告訴人因故突然向左側
    偏駛之際，遭被告所騎乘之乙機車碰撞，而碰撞型態應係「
    側撞」型態無疑。
(二)、雖告訴人代理人以告訴人所騎乘之甲機車之車尾右後方有受
    撞擊情形，因而認為有可能是由被告自後方追撞所致，又質
    疑倘若被告係自右側撞及告訴人，則何以告訴人機車係向左
    前方滑行，而被告機車倒地的位置係在告訴人機車倒地位置
    的右邊云云。第查：觀諸卷附甲機車車損照片所示研判，甲
    機車車體左後側接近車尾處固然有受撞往右形變之痕跡，但
    檢視乙機車車損情形發現並無相對應之車損；且鑑定人即中
    央警察大學交通學系副教授陳高村於本院審理時亦陳稱：乙
    機車車損在右側，車損位置30至40公分高處，而甲機車車尾
    之車損位置係在70公分高處，如果說甲車右後車尾車損是由
    被告撞擊，則會找不到相對高度的東西來與告訴人機車發生
    碰撞，且因為乙車與甲車是同向行駛，則乙車的右側不可能
    去撞到甲車的右側；又甲車原先的車行方向就是往左偏，就
    算往右倒地，依照慣性還是會往左偏滑行，甲乙兩車之所以
    倒在不同方向是因為機車龍頭的慣性，因為龍頭是會旋轉的
    ，車體撞擊部位不同會影響車子的滑行方向，二車一定是交
    叉碰撞，而不是平行碰撞；被告所騎乘之乙車會因龍頭前面
    受阻，車尾就會因為支點在左，重心有右，而呈現逆時針方
    向擺尾過去等語（見本院卷第73至74頁、第70頁）；再者，
    依據照片顯示甲車肇事後車身係向右倒地，則甲車車尾之車
    損亦有可能車身向右倒地的瞬間撞擊地面有關，故並無確切
    證據足資認定甲車車尾受損係因遭被告所騎乘之機車自後方
    追撞所致，是以，告訴人代理人此部分之指訴尚屬無據。
(三)、告訴人所騎乘之甲車既係遭被告所騎乘之乙車側撞肇事，則
    需進一步探究被告是否能事先預見告訴人會突然向其左側偏
    駛？又被告在客觀上是否有充裕時間及距離足以反應此突發
    狀況而為必要的安全措施？第查，證人丙○○○○○於本院
    審理時明確證稱：依據告訴人所描述開始偏閃點來推測，告
    訴人與被告大概距離5 、6 尺遠，然一般緊急偏閃並沒有給
    當事人任何訊號，而交通安全規則規定行駛時要轉向要在30
    公尺前打方向燈，才足以反應，一般在5 、6 公尺是不夠反
    應，緊急反應時間在處理交通事故鑑定設定為0.75秒，依行
    車速度以決定所需反應距離。如果以車速60公里來算，這樣
    大約需12公尺的反應距離，以30公里來算大約需6 公尺的反
    應距離。如果當無法讓人反應的話，是不能強求後車要注意
    車前狀況；又甲乙兩機車並不是行駛在同一重疊空間，沒有
    所謂跟車安全距離問題等語（見本院卷第72頁、第75頁）。
    據上，足認本案事故發生前，被告並無充分時間足以反應為
    必要之安全措施。
(四)、雖告訴人指訴被告之車速很快，而公訴人依據卷附道路交通
    事故現場圖所顯示，甲車倒地後係向左前方滑行，並在地面
    留下長達14.2公尺長的刮地痕之情節，遂因此質疑本件肇事
    是否係因被告當時車速過快所致，而於本院審理時就上開疑
    點詰問鑑定人陳高村，鑑定人陳高村證述稱：如果被告的車
    速快，則告訴人機車會被往前推，而不是往左，依鑑定結果
    認為告訴人機車既倒在左邊，可以推定是告訴人原有的慣性
    方向，而不是被告機車撞擊所致，就本案看來，機車滑行距
    離會這樣遠的原因是人車分離，所以慣性抽掉人的重量後會
    滑行較遠，甲乙兩車有相對速率差，但我不認為二車是飛快
    行駛，而是以一般車速來行駛等語（見本院卷第71頁、第75
    頁）。是以，並無積極證據證明被告有超速行駛之行為，而
    仍有合理的懷疑存在，自無從據引為不利被告之認定。
(五)、按刑法上過失犯之成立，應以不注意於可以預知之事實為要
    件，最高法院20年非字第40號判例可資參照。次按汽車駕駛
    人雖可信賴其他參與交通之對方亦能遵守交通規則，同時為
    必要之注意，謹慎採取適當之行動，「而對於不可知之對方
    違規行為並無預防之義務」，然因對於違規行為所導致之危
    險，若屬已可預見，且依法律、契約、習慣、法理及日常生
    活經驗等，在不超越「社會相當性」之範圍應有注意之義務
    者，自仍有以一定之行為避免結果發生之義務。因此，關於
    他人之違規事實已極明顯，同時有充足之時間可採取適當之
    措施以避免發生交通事故之結果時，即不得以信賴他方定能
    遵守交通規則為由，以免除自己之責任，最高法院74年台上
    字第4219號判例可參。又按汽車駕駛人對於防止危險發生之
    相關交通法令之規定，業已遵守，並盡相當之注意義務，以
    防止危險發生，始可信賴他人亦能遵守交通規則並盡同等注
    意義務。若因此而發生交通事故，方得以信賴原則為由免除
    過失責任，最高法院84年台上字第5360號判例可參。末按道
    路交通安全規則第91條第6 款、第99條第1 項第3 款分別規
    定：行車遇有變換車道時，應先顯示方向燈光或手勢。又機
    器腳踏車行駛之車道，應依標誌或標線之規定行駛；無標誌
    或標線者，變換車道時，應讓直行車先行，並注意安全距離
    。第查：依前揭道路交通安全規則，行車變換車道時，尚且
    需顯示方向燈光或手勢，以使後方來車得以提高警覺注意安
    全，則告訴人與被告同向行駛，卻因故突然向左偏閃，依日
    常社會生活經驗，乃屬不可預知之事實，自無從期待被告注
    意及此。從而，告訴人因故突然左偏，係疏未注意後方來車
    以保持安全間隔，被告見告訴人突然自其右側駛出，事實上
    並無充足的反應時間，以致閃避不及，實難認被告有何過失
    可言。且經本院依職權囑託中央警察大學鑑定本件肇事原因
    及肇事責任，該鑑定機關綜合上開兩輛機車之損壞情形、事
    故現場所留刮地痕跡等跡證鑑識與肇事重建結果，認甲、乙
    兩車碰撞前兩車行駛軌跡之橫向關係是甲車在右、乙車在左
    ，甲車因故往左偏閃未充分注意左後方來之乙車所撞及為肇
    事關鍵原因，甲、乙兩車車體初始碰撞時，甲車被推定往左
    偏閃約35度，依推定行駛速度30公里，在乙車駕駛人緊急反
    應時間0.75秒內，甲機車向左偏閃之橫向位移以大於3 公尺
    以上，故本案事故發生導因於告訴人騎乘甲機車由中和往新
    莊方向在民生路平面車道東向西行駛，至永豐街55巷口，告
    訴人騎乘甲車，未注左後方由東向西駛來之乙車而肇事，告
    訴人因故左偏閃行為，未能充分注意左後方有無來車為肇事
    原因，而被告遇告訴人突然向左偏閃，閃避不及而撞及告訴
    人，並無肇事因，此有中央警察大學95年5 月18日校鑑科字
    第0940004800號鑑定書1 份存卷可考（見本院94年度簡字第
    470 號卷第96至116 頁），亦採相同見解，益證被告並無過
    失。
(六)、至於本案事故雖曾送臺灣省臺北縣車輛行車事故鑑定委員會
    鑑定肇事責任結果，雖認為：「乙○○駕駛普通重機車，左
    偏未注意左後方車輛為肇事主因，甲○○駕駛業重機車，未
    注意車前狀況為肇事次因」，此有該鑑定委員會94年1 月12
    日北縣鑑字第931899號鑑定意見書1 份在卷可憑（見偵查卷
    第6-7 頁），復經送臺灣省車輛行車事故覆議鑑定委員會鑑
    定結果，仍照原鑑定意見，亦有該覆議鑑定委員會94年4 月
    12 日 第0940100141號函1 份在卷可稽（見偵查卷第第57頁
    ）。惟查，本件交通事故之發生，係因被告於其車道正常行
    駛，並信賴參與交通之告訴人亦能遵守交通規則，同時為必
    要之注意，謹慎採取適當之行動，被告並未預見告訴人會突
    然左偏行駛，則其對於告訴人不可知之違規行為並無預防之
    義務，已如前述，則上開鑑定委員會之鑑定竟見驟認被告有
    疏未注意車前狀況之過失，顯未審斟上情，自難採為不利被
    告之認定。
(七)、綜上各節所述，被告上開所辯顯非虛妄不可採。本件車禍之
    發生，被告並無過失。此外，復查無其他事證足資證明被告
    有何過失，不能證明被告犯罪，揆諸前揭說明，自應為無罪
    之諭知。
據上論斷，應依刑事訴訟法第452 條、第301 條第1 項前段，判
決如主文。
本案經檢察官鄧媛到庭執行職務。
中    華    民    國    95    年    12    月    13    日
                交通法庭  審判長法  官  徐蘭萍
                                法  官  林漢強
                                法  官  林淑婷
以上正本證明與原本無異。
如不服本判決，應於判決送達後10日內向本院提出上訴狀 (應附
繕本)， 上訴於臺灣高等法院。
                                書記官  廖貞音
中    華    民    國    95    年    12    月    13    日


司法院資訊處製作；財團法人民間司法改革基金會備份。
